【裁判字號】    98,家聲,80
【裁判日期】    980930
【裁判案由】    聲請解任遺產管理人職務
【裁判全文】
臺灣屏東地方法院民事裁定              98年度家聲字第80號
聲  請  人  財政部國有財產局台灣南區辦事處
法定代理人  甲○○
代  理  人  乙○○
上列聲請人聲請解任被繼承人丙○○○之遺產管理人職務事件，
本院裁定如下：
    主  文
聲請駁回。
聲請程序費用新台幣壹仟元由聲請人負擔。
    理  由
一、本件聲請意旨略以：聲請人前經鈞院以92年度財管字第23號
    裁定選任為被繼承人丙○○○之遺產管理人，惟枋寮地政事
    務所95年6 月13日以屏枋地一字第0950003037號函告知「謝
    金火」經鈞院以94年度財管字第9 號裁定選任為被繼承人丙
    ○○○之遺產管理人，此係屬法院重複選任遺產管理人，有
    法律規定之其他重大事由，為免執行遺產管理人職務產生矛
    盾，聲請人依法律規定於95年11月3 日聲請解任被繼承人丙
    ○○○之遺產管理人職務。而鈞院以95年11月14日屏院惠家
    恆字第92財管23號函覆，關於92年度財管字第23號及94年度
    財管字第9 號選任遺產管理人事件，以後者即94年度財管字
    第9 號裁定所指定之遺產管理人謝金火為遺產管理人確定。
    嗣鈞院再以98年2 月10日屏院惠家定字第97財管38號函覆，
    聲請人若欲解除遺產管理人之職務，須依法定程序辦理，惟
    聲請人前於95年11月3 日即已依法聲請解任被繼承人丙○○
    ○之遺產管理人職務在案，其時點顯早於鈞院97年11月19日
    以94年財管字第9 號民事裁定解任謝金火之遺產管理人職務
    ，且枋寮地政事務所亦已辦理遺產管理人登記為謝金火。綜
    上，請求鈞院依法補正裁定解任聲請人為被繼承人丙○○○
    之遺產管理人職務等語。
二、按繼承開始時，繼承人之有無不明者，由親屬會議於一個月
    內選定遺產管理人，並將繼承開始及選定遺產管理人之事由
    ，向法院報明；親屬會議依前條規定為報明後，法院應依公
    示催告程序，定六個月以上之期限，公告繼承人，命其於期
    限內承認繼承。無親屬會議或親屬會議未於前條所定期限內
    選定遺產管理人者，利害關係人或檢察官，得聲請法院選任
    遺產管理人，並由法院依前項規定為公示催告，民法第1177
    條、第1178條分別定有明文。又按親屬會議選定之遺產管理
    人有下列情形之一者，法院得依利害關係人或檢察官之聲請
    ，徵詢親屬會議會員、利害關係人或檢察官之意見後解任之
    ，命親屬會議於一個月內另為選定：(一)違背職務上之義務者
    。(二)違背善良管理人之注意義務，致危害遺產或有危害之虞
    者。(三)有其他重大事由者，非訟事件法第148 條亦有明文。
    而法院選任之遺產管理人有第148 條所定各款情形之一者，
    得依職權或依聲請改任之，此復為非訟事件法第153 條第2
    項所明定。
三、經查，聲請人即財政部國有財產局台灣南區辦事處業經本院
    於92年8 月14日以92年度財管字第23號裁定選任為被繼承人
    丙○○○之遺產管理人，並經本院以93年度家催字第102 號
    裁定依法公示催告並登報，另又聲請本院核定遺產管理人報
    酬額計新台幣17,400元，經本院以94年度家聲字第25號核定
    報酬額確定在案，本院依職權調閱上開卷宗核閱無訛。另本
    院雖因債務人屏東縣枋山地區農會、新興資產管理股份有限
    公司之聲請，分別於94年4 月19日以94年度財管字第9 號裁
    定、97年8 月18日以97年度財管字第38號裁定選任「謝金火
    」、「黃祖裕律師」為被繼承人丙○○○之遺產管理人，然
    本院亦於97年11月19日分別以97年度財管字第9 號、第38號
    裁定解除「謝金火」、「黃祖裕律師」之管理人職務，是本
    件被繼承人丙○○○之遺產管理人目前僅聲請人即財政部國
    有財產局台灣南區辦事處業一名，並無重複選任之問題，且
    本院亦未曾裁示解除貴局為遺產管理人之職務，貴局來函以
    本院已另指定謝金火為遺產管理人為由聲明本院已解任貴局
    為遺產管人，係屬誤會，且該處業已執行遺產管理人之職務
    ，此有上開本院93年度家催字第102 號公示催告裁定與94年
    度家聲字第25號核定遺產管理人報酬額裁定之相關案卷可稽
    ，則聲請人既已執行遺產管理人之職務，而尚未執行完畢，
    且亦無上揭法律規定之情形，依聲請解除財政部國有財產局
    台灣南區辦事處任遺產管理人之職務，應予駁回。另本件為
    國家管理財產之機關，如本件遺產經清償債務後尚有剩餘，
    依民法第1185條規定，即歸屬國庫，則由其為遺產管理人，
    應屬適當，且聲請人為政府機關，與被繼承人間無利害關係
    ，復有相當之專業能力足以勝任管理職務，顯較其他已無繼
    承意願而拋棄繼承之人為適當。況遺產管理在性質上非僅為
    被繼承人消極管理其遺產而已，因該遺產已不屬繼承人所有
    ，而國庫亦有其取得財產利益之期待權，具有某種程度之公
    益性，若仍由無繼承意願之人為管理人，難免因而影響管理
    之積極作為，與遺產管理之本意即不相符。再者，拋棄繼承
    既為民法所規定繼承人之權利，一經行使後，就其與被繼承
    人間之財產關係即行斷絕，如再選任其為遺產管理人，而由
    其就被繼承人之財產為管理，無異剝奪其享有拋棄繼承之實
    益，與立法意旨顯然違背。又丙○○○之法定繼承人，既均
    已死亡或拋棄繼承，拋棄繼承者應無再擔任遺產管理人之意
    願，如選任其為遺產管理人，不僅可能因無意願而影響管理
    事務之進行，就專業知識及管理能力，亦有所欠缺，尚非適
    當之人選。至司法院前開函文，僅表明儘量不宜選任，而供
    法院斟酌，並非為不得選任之依據，更不得執為拒絕擔任之
    論據，即無理由，應予駁回。
四、依非訟事件法第21條第1 項前段、第24條第1 項，裁定如主
    文。
中    華    民    國    98    年    9     月    30    日
                        家事庭法  官  林美靜
以上正本係照原本作成。
如不服本裁定應於送達後10日內向本院提出抗告狀，並繳納抗告
費新臺幣1,000元。
中    華    民    國    98    年    9     月    30    日
                              書記官  葉祝君


司法院資訊處製作；財團法人民間司法改革基金會備份。
